臺灣高等法院高雄分院刑事判決　　　　 94年度上訴字第102號
上　訴　人
即　被　告　乙○○
上列上訴人因常業詐欺等案件，不服臺灣高雄地方法院93年度訴
字第1586號中華民國93年12月16日第一審判決（起訴案號：臺灣
高雄地方法院檢察署92年度偵字第25932 號，併案案號：臺灣台
中地方法院檢察署93年度偵字第8800號），提起上訴，本院判決
如下：院判決如左：
    主  文
原判決撤銷。
乙○○連續幫助意圖為自己不法之所有，以詐術使人將本人之物
交付，處有期徒刑陸月，如易科罰金，以佰元折算壹日。
    事  實
一、乙○○（原名蔡明益、蔡明諱）因積欠債務而急需用錢，於
    民國92年11月中旬某日，見報紙刊登收購金融機構帳戶之廣
    告，即依廣告所載聯絡方式，與姓名年籍不詳之葉姓成年男
    子聯繫，該葉姓男子遂表示欲以每個帳戶新臺幣（下同）
    1,000 元至1,500 元不等之價格，向乙○○購買帳戶使用。
    乃乙○○明知金融機構帳戶係個人理財之重要工具，為個人
    財產、信用之重要表徵，如交與他人使用，有供作財產犯罪
    用途之可能，而一般人取得他人存摺之目的在於取得贓款及
    掩飾犯行不易遭人追查，其對於提供帳戶雖無引發他人萌生
    犯罪之確信，但基於上開收集帳戶之人如利用其帳戶持以詐
    欺取財亦不違反其本意之幫助詐欺取財之概括犯意，自92年
    11 月 中旬某日起至同年12月10日許止，連續4 次將如附表
    所示6 帳戶之存摺、提款卡、密碼及印章，以超鋒快遞郵寄
    至台中市北屯站葉姓男子指定之「林文龍」男子收取，供葉
    姓男子所屬之詐欺集團使用，供向不特定人詐欺匯款之用，
    以此方式幫助該集團詐欺他人財物，乙○○共計取得3 次出
    售帳戶之報酬3,500 元（最後1 次則未取得對價）。嗣葉姓
    碼及印章後，即交由詐欺集團成員使用，而分別佯以「出售
    天幣」、「抽中電腦選號獎金」為由，適有甲○○於92年11
    月28日上網打玩線上遊戲「天堂」時，見有人在該遊戲中售
    兜天幣，而與姓名年籍不詳之成年女子聯絡後，陷於錯誤，
    先於同日下午5 時32分許，匯款2,000 元至羅玉惠台新國際
    商業銀行北台中分行帳戶內（另案由檢察官偵查），並等候
    對方通知交易地點，經再聯繫後，該詐欺集團成員佯稱其遊
    戲帳戶無法開啟，乃介紹詐欺集團另一成員為新賣主，謊稱
    該人可出售天幣予甲○○，經甲○○電話聯繫後，再度陷於
    錯誤，於同年11月29日下午3 時37分許，匯款8,000 元至如
    附表編號3 所示乙○○之中國信託商業銀行三多簡易型分行
    （以下簡稱中國信託銀行三多分行）帳戶內；又有丙○○於
    同年12月1 日下午6 時26分許，接獲自稱航宇公司「黃政萍
    」經理之電話通知，謊稱丙○○抽中該公司電腦選號獎金10
    0 萬元，並向丙○○佯稱須繳納會費，加入該公司會員後始
    可領取獎金，致丙○○陷於錯誤，先後於同年12月1 日匯款
    10萬元至吳朝成帳戶內（未據起訴）、同年12月5 日跨行轉
    帳35萬元至如附表編號6 所示乙○○之華南商業銀行東高雄
    分行（以下簡稱華南銀行東高雄分行）帳戶內、同年12月12
    日匯款55萬元至林文章（未據起訴）帳戶內。嗣因甲○○、
    丙○○匯款後發覺有異始知受騙，並報警處理，如附表編號
    6 所示之帳戶並經桃園縣政府警察局函請華南銀行東高雄分
    行列為警示帳戶。迨乙○○於同年12月25日前往華南銀行東
    高雄分行欲提領上開帳戶內餘額1 萬5,500 元時，為該行行
    員曾秀子發覺，而報警當場查獲。
二、案經高雄市政府警察局新興分局報告臺灣高雄地方法院檢察
    署檢察官偵查起訴暨臺中市警察局第五分局報告臺灣臺中地
    方法院檢察署檢察官移送原審併案審理。
    理  由
一、程序方面─
    本件上訴人即被告乙○○（以下簡稱被告）所犯係死刑、無
    期徒刑、最輕本刑為3 年以上有期徒刑以外之罪，其於準備
    程序中就被訴事實為有罪之陳述，經法官告知簡式審判程序
    之旨，並聽取公訴人、被告之意見後，本院認為適宜進行簡
    式審判程序，合先敘明。
二、認定犯罪事實所憑證據及理由─
  (一)上開犯罪事實，業據被告於本院調查、審理中自白不諱（見
    本院卷第25、34頁），核與被害人丙○○於警詢、甲○○於
    偵訊中指述情節相符（見警卷第4 、5 頁，台中地檢93偵88
    00號卷第25、26頁）；復有郵政國內匯款執據、郵政跨行匯
    款申請書、如附表編號6 所示帳戶款項往來明細表（見警卷
    第13至15頁）、華南商業銀行東高雄分行93年6 月7 日（93
    ）華東高字第0199號函（附表編號6 帳戶）、第一商業銀行
    七賢分行93年6 月7 日 (九三)一 七字第104 號函及93年1
    0 月4 日 (九三)一 七字第195 號函（附表編號5 帳戶）、
    中華郵政股份有限公司93年6 月8 日儲字第0930705112號函
    及高雄郵局93年8 月10日高營9350003-007 號函（附表編號
    1 帳戶）、中國信託商業銀行股份有限公司93年6 月11日中
    信銀業00000000005 號函及93年7 月21日中信銀三多簡易型
    字第93056520013 號函（附表編號3 帳戶）、台灣中小企業
    銀行博愛分行93年6 月14日九三台企博愛字第0039351071號
    函及93年10月26日九三博愛字第003951879 號函（附表編號
    2 帳戶）、臺灣土地銀行建國分行93年6 月28日建存字第09
    30000063號函及93年7 月21日建存字第0930002143號函（附
    表編號4 帳戶）在卷可憑（見93偵8800號卷第31至63頁，原
    審卷第18至20、26至31、35至39、56至58、60至63頁）。足
    認被告自白與事實相符，堪予採信。
  (二)依附表編號1 、2 、4 、5 所示被告名義帳戶存提款資料，
    雖均無其他被害人指述遭詐欺而匯入款項至上開帳戶。惟從
    犯之幫助行為對於犯罪之完成勿須具有實際影響力，行為人
    若有幫助之犯意並為幫助之行為而正犯果已實施犯罪，縱屬
    無效之幫助，該行為人仍應論以從犯（臺灣高等法院八十五
    年度上易字第四六九○號判決參照）。是被告提供如附表編
    號1 、2 、4 、5 所示帳戶供詐欺集團使用，雖無證據證明
    有詐欺款項匯入，仍不影響其幫助詐欺取犯行之成立。
  (三)是綜上所述，本件事證已明，被告犯行洵堪認定。
三、論罪及撤銷改判之理由─
  (一)按刑法上之幫助犯，係對於犯罪與正犯有共同之認識，而以
    幫助之意思，對於正犯資以助力，而未參與實施犯罪之行為
    者而言（最高法院75年度台上字第1509號、84年度台上字第
    5998號、88年度台上字第1270號判決參照）；是以，如未參
    與實施犯罪構成要件之行為，且係出於幫助之意思提供助力
    ，即屬幫助犯，而非共同正犯。本案被告提供如附表所示6
    帳戶之存摺、提款卡、密碼及印章，供詐欺集團詐欺取財匯
    款使用，其雖未參與詐欺取財之行為，然顯係以幫助之意思
    ，參與詐欺取財構成要件以外之行為，為幫助犯，核被告所
    為，係犯刑法第30條第1 項、第339 條第1 項之幫助詐欺取
    財罪。又依附表所示6 帳戶，除編號3 、6 帳戶有被害人丙○○、甲○○指述匯入遭詐欺之款項外，其餘所載匯款，並
    無積極證據顯示係葉姓男子或其所屬詐欺集團向他人詐欺所
    得，從而，若無其他被害人出面指證葉姓男子另有詐欺犯行
    ，或有其他證據可資佐證附表所示6 帳戶內之其他匯入款項
    ，亦為葉姓男子或其所屬詐欺集團詐欺所得，則葉姓男子之
    犯罪行為，因未具有相當時間之連續性及可確定性，而未達
    反覆以同種類行為為目的之職業性犯罪之程度，僅構成普通
    詐欺罪，是公訴人認被告係犯幫助常業詐欺罪，尚有未洽，
    惟基本社會事實同一，本院自得變更起訴法條加以審理。被
    告幫助他人犯詐欺取財罪，為從犯，爰依刑法第30條第2 項
    規定減輕其刑。被告先後多次之幫助行為，時間緊接，罪名
    與構成要件相同，顯係基於概括犯意而為之，屬連續幫助，
    為連續犯，爰依連續犯之規定論以一罪，並加重其刑，其刑
    之加減，並先加後減。公訴人雖僅就如附表編號1 、3 、4
    、5 、6 所示帳戶，及被害人丙○○受詐騙部分提起公訴，
    惟其他如附表編號2 所示帳戶，及被害人甲○○遭詐騙部分
    （即移送原審併辦部分），與起訴部分具有連續犯之裁判上
    一罪關係，為起訴效力所及，本院自應一併論究，附此敘明
    。
  (二)原判決據予論科，固非無見。惟被告係以幫助之意思，參與
    詐欺取財構成要件以外之行為，為詐欺取財罪之幫助犯，業
    如前述，原判決認係常業詐欺取財罪之幫助犯，尚有未洽。
    被告提起上訴，認原審量刑太重（詐欺取財罪之法定刑較常
    業詐欺罪為輕），尚有理由，自應由本院將原判決撤銷改判
    。
四、科刑之理由─
    爰審酌被告正值青年，卻不思以正當工作，賺取生活之資，
    枉顧提供個人帳戶予他人可能淪為犯罪集團犯罪之工具，助
    長財產犯罪者遂行其詐欺取財之目的，同時使詐欺取財者得
    以隱匿真實身分，增加查緝詐欺集團之困難，助長犯罪氣焰
    ，危害社會治安，惟犯後坦承犯行，態度尚稱良好，於詐欺
    集團中，究屬提供帳戶使用之邊緣地位，並非主謀實際從事
    核心詐騙行為之人，犯罪情節較輕等一切情狀，量處有期徒
    刑6 月，並諭知易科罰金之折算標準。至於扣案之如附表編
    號6 所示帳戶存摺1 本，係被告於掛失原存摺後新領得之存
    摺，業據被告供述在卷，雖為被告所有，惟非供本件犯罪所
    用之物，自不予宣告沒收，併此敘明。
五、對於其他公訴事實之判斷─
  (一)公訴意旨另謂：被告對提供其個人所有之金融機構帳戶予葉
    姓男子使用，該帳戶可能被他人用來作為掩飾或隱匿犯罪所
    得財物之工具，有所預見，仍認不違背其本意，竟基於與葉
    姓男子共同掩飾他人重大犯罪所得財物之犯意，將如附表所
    示之6 帳戶，以上述代價，提供予葉姓男子，因認被告另涉
    洗錢防制法第9 條第1 項罪嫌云云。
  (二)按洗錢防制法所稱之「洗錢」行為，並非泛指所有掩飾自己
    或他人因犯罪所得財物或財產上利益之行為，而係指掩飾自
    己或他人因「重大犯罪」所得財物或財產上利益之行為，始
    足當之，其中所謂之「重大犯罪」，洗錢防制法第3 條總共
    臚列12款項不同類型之犯罪行為，必須是因上開犯罪行為所
    得之財物或利益，而加以掩飾，始構成洗錢防制法上之洗錢
    行為。經查，葉姓男子所犯僅為普通詐欺罪，業如前述，非
    屬洗錢防制法第3 條所規定之重大犯罪，則被告提供如附表
    所示6 帳戶之行為，縱認係供葉姓男子掩飾因犯罪所得財物
    或財產上利益之行為，尚非屬洗錢防制法所規範之洗錢行為
    ，自難論以被告洗錢防制法第9 條第1 項之洗錢罪名。惟公
    訴人認被告此部分犯行，與上開論罪科刑部分有牽連犯之裁
    判上一罪關係，爰不另為無罪之諭知。
六、適用法律─
  (一)刑事訴訟法第369 條第1 項前段、第364 條、第299 條第1
    項前段、第300 條、第273 條之1 第1 項。
  (二)刑法第56條、第339 條第1 項、第30條第1 項、第2 項、第
    41條第1 項前段。
  (三)罰金罰鍰提高標準條例第1 條前段、第2 條。
本案經檢察官沈紹嘉到庭執行職務
中　　華　　民　　國　　94　　年　　4 　　月　　15　　日
                  刑事第七庭    審判長法  官  莊飛宗
                                      法  官  黃憲文
                                      法  官  曾逸誠
以上正本證明與原本無異。
被告不得上訴。
檢察官如不服本判決應於收受本判決後10日內向本院提出上訴書
狀，其未敘述上訴理由者，並得於提起上訴後10日內向本院補提
理由書狀（均須按他造當事人之人數附繕本）「切勿逕送上級法
院」。
中　　華　　民　　國　　94　　年　　4 　　月　　15　　日
　　　　　　　　　　　　　　　　　　　書記官  郭蘭蕙
附表
┌──┬───────────────────────┬────────┐
│編號│金融機構及帳戶                                │開戶時間        │
├──┼───────────────────────┼────────┤
│1   │中華郵政股份有限公司高雄建工郵局00000000000000│87.2.16         │
├──┼───────────────────────┼────────┤
│2   │臺灣中小企業銀行博愛分行00000000000           │91.2.21         │
├──┼───────────────────────┼────────┤
│3   │中國信託商業銀行三多簡易型分行000000000000    │91.4.25         │
├──┼───────────────────────┼────────┤
│4   │臺灣土地銀行建國分行000000000000              │92.12.03        │
├──┼───────────────────────┼────────┤
│5   │第一商業銀行七賢分行00000000000               │92.11.27        │
├──┼───────────────────────┼────────┤
│6   │華南商業銀行東高雄分行000000000000            │92.11.27        │
├──┴───────────────────────┴────────┤
│ 出售帳戶獲取報酬共計3,500元                                          │
└───────────────────────────────────┘
附錄本判決論罪科刑法條：
刑法第339條
意圖為自己或第三人不法之所有，以詐術使人將本人或第三人之
物交付者，處5 年以下有期徒刑、拘役或科或併科1,000 元以下
罰金。
以前項方法得財產上不法之利益或使第三人得之者，亦同。
前2項之未遂犯罰之。
